臺灣宜蘭地方法院民事判決　　　　　　 100年度家訴字第17號
原　　　告　陳愛珠
訴訟代理人　包漢銘律師
被　　　告　陳鴻彬
　　　　　　陳鈺芬
上列當事人間請求給付扶養費事件，本院於民國100年12月6日言
詞辯論終結，判決如下：
    主      文
原告之訴駁回。
訴訟費用由原告負擔。
    事實及理由
一、原告起訴主張：其於民國61年間與訴外人陳金燦（已歿）結
    婚，婚後育有2名子女即被告陳鴻彬及陳鈺芬。原告智能有
    輕度障礙，名下無任何財產，亦無謀生能力，自配偶陳金燦
    死亡後，即靠政府每月補助新臺幣（下同）3千元謀生，惟
    日前經宜蘭縣政府社會局以子女有收入為由，拒絕補助。茲
    因被告2人自成年迄今，從未對於原告盡扶養義務，離家後
    亦未探視原告，爰參考行政院主計處公布98年度每人每月消
    費支出表，在宜蘭縣每月為17,127元，故被告2人自應依上
    開金額平均負擔扶養費用。至於原告自68年起離家在外，沒
    有扶養被告，乃因長期受陳金燦家暴，每次返家均遭其毆打
    逐出，加上智能確有障礙，並非自始惡意遺棄被告，因此無
    民法第1118條之1第1項第2款、第2項之適用。另被告所稱繼
    承訴外人陳金燦遺產一事，原告僅取得現金40萬元、羅東鎮
    ○○段1850號地號、權利範圍1/9及同地段1849地號、權利
    範圍1/1 2之2筆土地，而上開40萬元，迄今已屆9年有餘，
    用以支付生活所需早已不復存在，而所繼承之不動產亦為持
    分，難做有效運用藉以維生，是難就此認原告有維持生活之
    能力。爰依法提起本訴，並聲明：被告2人各應自100年4月
    30 日起至原告死亡之日止，按月於每月1日各給付原告5千
    元等語。
二、被告2人則抗辯稱：被告2人雖為原告之子女，依法為原告第
    1順位之扶養義務人，惟原告於68年即離家出走，直至90年1
    2月9日被告2人之父親不幸亡故後，始於91年4月2日返家要
    求分配遺產，且待辦理完畢後，除無端提起刑事遺棄罪之告
    發（業經檢察官以92年度偵字第850號為不起訴處分確定在
    案）外，即不再聞問被告2人之生活，亦未曾表達關心或與
    被告2人有任何親屬間互動、聯繫，足見原告之目的無非僅
    欲分配先父遺產，毫無任何身為母親之情感。而原告固已於
    91年4月2日自被繼承人陳金燦處繼承現金40萬元，及羅東鎮
    ○○段1850號地號，權利範圍9分之1及同地段1849地號權利
    範圍12分之1等財產，然其等不爭執原告現在不能以自己之
    財產維持自己之生活，惟原告於被告2人幼年時即無故離家
    ，而未盡對被告之扶養義務，情節重大，依法應免除被告對
    原告之扶養義務等語。並聲明：原告之訴駁回。
三、本院得心證之理由：
    原告主張其為被告陳鴻彬及陳鈺芬之生母，被告2人均係原
    告之直系血親卑親屬，依法為第1順序之扶養義務人，然被
    告未曾給付原告扶養費；原告智能有輕度障礙，目前其名下
    並無任何財產，實無財產及勞力足以維持生活等情，均為兩
    造所不爭執，並有戶籍謄本2件、中華民國身心障礙手冊、
    98年度綜合所得稅各類所得資料清單及全國財產總歸戶財產
    查詢清單各1件附卷可稽，應堪信為真實。又原告復主張被
    告2人自應依行政院主計處公布98年度宜蘭縣每人每月消費
    支出之金額17,127元，平均負擔扶養費用乙節，業據被告2
    人否認在卷，並於前詞置辯。是本件之爭點厥為：原告有無
    對被告無正當理由未盡扶養義務，且情節重大？被告得否依
    新修正民法第1118條之1規定主張免除其等對原告之扶養義
    務？茲論述如下：
  (一)按受扶養權利者有下列情形之一，由負扶養義務者負擔扶養
    義務顯失公平，負扶養義務者得請求法院減輕其扶養義務：
    一、對負扶養義務者、其配偶或直系血親故意為虐待、重大
    侮辱或其他身體、精神上之不法侵害行為。二、對負扶養義
    務者無正當理由未盡扶養義務。受扶養權利者對負扶養義務
    者有前項各款行為之一，且情節重大者，法院得免除其扶養
    義務，99年1月27日修正之民法第1118條之1第1、2項分別定
    有明文（該增訂條文自99年1月29日開始施行）。又按當事
    人主張有利於己之事實者，就其事實有舉證之責任，民事訴
    訟法第277條亦有明文。
  (二)查原告於68年間離家後，便未盡扶養被告之義務等情，業經
    原告所自承（見本卷第45頁），且為被告所不爭執，自堪信
    為真實。又原告主張其於68年離家沒有扶養照顧被告2人，
    係因為長期受陳金燦家暴，每次返家均遭其毆打逐出所致，
    再加上智能確有障礙，實非自始惡意遺棄被告等情，固核與
    證人黃玉婉到庭結證稱：我問過我公公婆婆，他說他的先生
    愛喝酒，酒後會動粗，只好搬回娘家住。原告離家時，配偶
    陳金燦有去找原告返家，但只有回家1天，因為陳金燦喝酒
    打她，原告又回娘家等情相符（見本院卷第47頁），然證人
    黃玉婉前揭所述，與原告當庭陳稱：伊有回家過1次，但還
    沒有到家，又回娘家乙節有所出入（見本院卷第48頁），是
    難採信。而證人即原告胞弟陳慶雄雖到庭證述聽聞長輩轉述
    原告遭其配偶毆打等語，惟此係證人聽聞他人轉述，亦難逕
    認為真實。此外，原告復未舉他證以實其說，自難認其此部
    分主張核屬有據。再者，原告復主張其離開夫家時，患有精
    神疾病，縱使無法扶養被告，亦屬有正當事由未盡扶養義務
    等語，並提出中華民國精神障礙手冊為證，而原告於離家時
    患有精神疾病一事，亦經證人即原告之胞弟陳慶雄結證稱：
    「我國小時就這樣，就是原告出嫁之後離家，回來住家裡時
    就這樣，之後原告就一直住我家。」等語屬實，自足認定。
    惟本院認原告縱使係輕度智障者，亦不致於全然喪失關心、
    照顧其子女之能力。是原告主張其有正當事由未盡扶養義務
    等語，尚非可採。
  (三)承上，原告為被告之母，於被告成年前，依法對其等負有扶
    養義務；然原告竟自被告年幼之68年時，即對被告未盡扶養
    義務，讓陳金燦1人獨自負擔照顧2名未成年子女之責，又原
    告並未舉證證明其有何正當理由，可不予扶養被告之情形，
    自屬無正當理由未盡扶養義務。本院審酌上情，認原告無正
    當理由未盡扶養被告2人之義務，情節重大，因認被告主張
    依民法第1118條之1第2項之規定，免除其等對原告之扶養義
    務，於法並無不合，應予准許。
四、綜上所述，原告為被告之母，目前不能維持生活，而被告2
    人均已成年，本應對原告負有第1順序之扶養義務；惟原告
    既無正當理由未盡扶養被告之義務，情節重大，因認被告主
    張應依法免除其等對原告之扶養義務為有理由，應予准許。
    從而，原告起訴主張被告兩人應各自100年4月30日起至原告
    死亡之日止，按月於每月1日各給付原告5千元為無理由，應
    予駁回。
五、據上論結，本件原告之訴為無理由，依民事訴訟法第78條，
    判決如主文。
中    華    民    國   100    年    12    月    20    日
                  臺灣宜蘭地方法院家事法庭
                      法  官  陳映佐
以上正本與原本無異。
如不服本判決，應於收受送達後20日之不變期間內，向本院提出
上訴狀（應附繕本）。
中    華    民    國   100    年    12    月    20    日
                      書記官  邱美龍